臺灣桃園地方法院民事判決
111年度重訴字第184號
原      告  蕭黃雪  



被      告  林守仁  
訴訟代理人  陳家彥律師
            廖家瑜律師                      
上列當事人間請求塗銷抵押權登記事件，於民國111年9月26日言
詞辯論終結，本院判決如下：
    主      文
原告之訴駁回。
訴訟費用由原告負擔。　　 
    事實及理由
壹、程序事項：
一、原告起訴時雖列「蕭黃雪等12人」為原告，然除蕭黃雪外，
    其餘11位原告姓名、地址均未明，亦未於起訴狀簽名蓋章以
    表有起訴之真意，經本院命原告補正說明，逾期仍未補正，
    無從認定本件有其他原告，故僅列蕭黃雪1人為原告。
二、原告經合法通知，未於最後言詞辯論期日到場，經核無民事
    訴訟法第386條各款所列情形，爰依被告之聲請，准由其一
    造辯論而為判決。
貳、實體事項：　　
一、原告主張：訴外人即原告之被繼承人蕭習本前向被告借款新
    臺幣（下同）800萬元（下稱系爭借款），就如附表所示土
    地（下稱系爭土地）設定有系爭抵押權為擔保，並就未辦保
    存登記建物即門牌號碼桃園市○○區○○○路0段00號房屋（下稱
    系爭房屋）透過移轉事實上處分權之方式，成立信託讓與擔
    保契約，與系爭抵押權共同擔保前開借款債務，同時得以系
    爭房屋之租金取償。系爭房屋移轉後即由被告持續出租他人
    ，因此獲得租金收入至少為3,360萬元，可認系爭借款債權
    已完全獲得清償，依抵押權之從屬性，系爭抵押權自應歸於
    消滅。又系爭抵押權所擔保債權已於89年8月7日屆期，迄今
    被告未曾請求，可認前開債權已罹於時效，被告復未於5年
    內實行系爭抵押權，系爭抵押權自屬消滅。原告因繼承而為
    系爭土地之公同共有人，爰依民法第767條第1項規定，請求
    塗銷系爭抵押權登記等語。並聲明：如附表所示之抵押權登
    記應予塗銷。
二、被告則以：蕭習本於84年8月間向被告借貸系爭借款，又於8
    7年9月7日立切結書（下稱系爭切結書）表示如屆期未清償
    ，則由被告取得系爭房屋之事實上處分權，嗣蕭習本屆期未
    能清償，被告自當取得系爭房屋之事實上處分權。被告其後
    出租所得租金，屬於出租自己之物，與蕭習本無關，故系爭
    借款債權之本息及違約金迄今皆未獲清償，債權並未消滅。
    另被告於88年、98年間均曾實行抵押權以中斷系爭借款債權
    之時效進行，故系爭借款債權之時效尚未完成等語置辯。並
    聲明：原告之訴駁回。
三、本院之判斷：
　㈠按債務人為擔保其債務，將擔保物所有權移轉與債權人，而
    使債權人在不超過擔保之目的範圍內，取得擔保物所有權者
    ，為信託的讓與擔保，債務人如不依約清償債務，債權人得
    將擔保物變賣或協議估價，就該價金受償。又（96年3月8日
    ）修正前民法第873條第2項規定：約定於債權已屆清償期，
    而未為清償時，抵押物之所有權移轉於抵押權人者，其約定
    為無效。揆其立法意旨在於保護債務人，避免因一時借款或
    負欠債務之窘迫，以高價之物供小額債權之擔保，約定於清
    償不能時，不能不忍受所有權之喪失，因而蒙受重大不利。
    倘於上開修法前，信託讓與擔保契約約定於債務不履行時，
    標的物之權利當然歸於擔保權人者，自非所許，此項約款應
    歸於無效，亦即不能只以債務人逾期未清還所負債務，債權
    人即可取得擔保物之所有權，仍應履行變賣擔保物或協議估
    價，債權人就其價金受償或承受之程序，庶免其迴避民法第
    873條第2項禁止之規定（最高法院108年度台上字第2675號
    、71年度台上字2934號判決意旨參照）。經查：原告現為系
    爭土地之所有權人，而蕭習本於84年間為擔保系爭借款，以
    系爭土地設定系爭抵押權，以及將系爭房屋之事實上處分權
    讓與被告，以擔保系爭借款債權而成立信託讓與擔保契約等
    情（本院卷第130、169頁），為兩造所不爭執，堪信為真正
    。原告雖主張蕭習本與被告間合意以系爭房屋租金清償系爭
    借款債務，惟並未提出任何證據證明有此合意，難認有據，
    則被告是否有收取系爭房屋租金及其總數額，即無庸再審究
    ，從而，原告主張以系爭房屋歷年租金總額已清償系爭借款
    債務完畢云云，並不可採。又被告提出系爭切結書，其上記
    載略以：立書人蕭習本自立書日起至民國88年3月8日止清償
    所借款項（含本金、利息），屆期如沒有清償，立書人無條
    件放棄中壢市00鄰○○○路0段00號壹層至參層所有權、使用權
    等語（本院卷第101頁），顯屬修法前信託讓與擔保契約約
    定於債務不履行時，標的物之權利當然歸於擔保權人之情形
    ，揆諸上揭說明，其約定自屬無效，被告無從據此取得系爭
    房屋之事實上處分權以抵償系爭借款債務。原告復未再提出
    系爭借款債務已獲清償之證據，應認系爭借款債務仍未獲清
    償。
　㈡按消滅時效，自請求權可行使時起算。消滅時效，因起訴而
    中斷；開始執行行為或聲請強制執行，與起訴有同一效力；
    時效中斷者，自中斷之事由終止時，重行起算。以抵押權擔
    保之債權，其請求權已因時效而消滅，如抵押權人，於消滅
    時效完成後，5年間不實行其抵押權者，其抵押權消滅。民
    法第128條前段、第129條第1項第3款、第2項第5款、第137
    條第1項、第880條分別定有明文。次按依法對於執行標的物
    有擔保物權或優先受償權之債權人，不問其債權已否屆清償
    期，應提出其權利證明文件，聲明參與分配；其不聲明參與
    分配者，執行法院僅就所知債權及其金額列入分配，執行法
    院不知其債權金額者，該債權對於執行標的物之優先受償權
    ，因拍賣而消滅，其已列入分配而未受清償部分，亦同。強
    制執行法第34條第2項、第3項、第4項定有明文。準此，依
    法對於執行標的物有擔保物權之債權人，於該標的物強制執
    行程序中，提出權利證明文件，不問其已否取得准許拍賣抵
    押物之裁定，均視為其已實行抵押權。依民法第129條第1項
    第3款、第2項第5款規定，應認該實行抵押權之行為與起訴
    同，有中斷請求權消滅時效之效力（最高法院111年度台上
    字第328號民事判決意旨參照）。查系爭抵押權所擔保之債
    權清償日期為89年8月7日，為兩造所不爭，故請求權消滅時
    效應自該日起算15年。惟被告曾於100年間在法務部行政執
    行署桃園行政執行處98年度地稅執字第101755號執行事件實
    行抵押權，業據被告提出法務部行政執行署桃園行政執行處
    100年11月16日桃執乙98年地稅執字第00000000號通知函（
    本院卷第106至108頁）為證，並經本院調閱上開法務部行政
    執行署執行事件卷核閱無訛，可認被告答辯尚非無憑，揆諸
    上開說明，應認其實行抵押權之行為有中斷請求權時效之效
    力，是系爭借款債權請求權之時效尚未完成。
　㈢按所有人對於妨害其所有權者，得請求除去之；各共有人對
    於第三人，得就共有物之全部為本於所有權之請求；第820
    條、第821條及第826條之一規定，於公同共有準用之，民法
    第767條第1項中段、第821條、第828條第2項分別定有明文
    。本件原告雖得依上開規定起訴，惟系爭借款債權既未清償
    ，且無時效完成之情形，從而，原告主張擔保系爭借款債權
    之抵押權已消滅，即屬無據，是原告訴請被告塗銷系爭抵押
    權登記，為無理由。
四、綜上所述，原告依民法第767條第1項規定請求被告將系爭抵
    押權登記予以塗銷，為無理由，不應准許。
五、本件事證已臻明確，兩造其餘攻擊防禦方法及所提之證據，
    經本院審酌後，認為均與判決結果無影響，爰不一一論述。
    至兩造於本件言詞辯論終結後所提出之書狀，依民事訴訟法
    第196條第1項規定，均不予審酌，附此敘明。
六、訴訟費用負擔之依據：民事訴訟法第78條。
中　　華　　民　　國　　111 　年　　10　　月　　7 　　日
                  民事第一庭    法　官　李麗珍
以上正本係照原本作成。
如對本判決上訴，須於判決送達後 20 日內向本院提出上訴狀。
如委任律師提起上訴者，應一併繳納上訴審裁判費。
中　　華　　民　　國　　111 　年　　10　　月　　7 　　日
                                書記官  謝伊婕
附表：
編號 抵押不動產 債務人 權利人 登記日期 （民國） 存續期間 （民國） 擔保債權金額  （新臺幣） 設定權利範圍 1 桃園市○○區○○段000○00000○000地號土地 蕭習本 林守仁 84年8月9日 84年8月8日至89年8月7日 本金最高限額1,000萬元 1分之1 2 同上段478、478-1、478-2、478-3地號土地              97020分之10003